【裁判字號】    89,簡上,213
【裁判日期】    900201
【裁判案由】    違反動產擔保交易法
【裁判全文】
臺灣高雄地方法院刑事判決                        八十九年度簡上字第二一三號
    上  訴  人
    即  被  告  乙○○
右列被告因違反動產擔保交易法案件，不服本院八十八年度旗簡字第八二號，中華民
國八十九年八月三十一日第一審判決（聲請案號八十九年度偵字第一一八Ｏ九號），
提起上訴，本院判決如左：
    主  文
原判決撤銷。
乙○○無罪。
    理  由
一、公訴意旨略以：被告（即上訴人）乙○○於民國八十八年八月三十一日，以動產
    擔保附條件買賣之方式，向福灣企業股份有限公司（下稱福灣公司）購買Ｓ四─
    九九六六號（起訴書誤載為Ｓ四─九六六六號）自用小客車，為動產擔保之債務
    人，雙方約定總價金為新臺幣（下同）七十六萬九千八百八十元，分三十六期給
    付，每月一期，每期付款一萬八千零八十六元，標的物存放地點為高雄縣甲仙鄉
    ○○街二十五號，在價金為未付清，標的物所有權仍屬於出賣人所有，買受人僅
    得依約占有使用，不得任意遷移或為其他處分等。乃乙○○在取得標的物之後，
    僅付款六期，即拒不付款，意圖為自己不法之利益，於八十九年間將標的物遷移
    不知去向，致出賣人追索無著而受有損害。
二、按犯罪事實應依證據認定之，無證據不得推定其犯罪事實；又不能證明被告犯罪
    者，應諭知無罪之判決，刑事訴訟法第一百五十四條、第三百零一條第一項分別
    定有明文。次按認定不利於被告之事實，須依積極證據，苟積極證據不足為不利
    於被告事實之認定，即應為有利於被告之認定，更不必有何有利之證據；另告訴
    人之指訴，係以使被告受刑事訴追為目的，是其陳述是否與事實相符，仍應調查
    其他證據以資審認；再認定犯罪事實所憑之證據，雖不以直接證據為為限，間接
    證據亦包括在內，然而無論為直接或間接證據，其為訴訟上之證明，須於通常一
    般人均不致有所懷疑，而得確定其為真實之程度者，始得據為有罪之認定，最高
    法院分別著有三十年上字第八一六號、五十二年臺上字第一三ＯＯ號及七十六年
    臺上字第四九八六號判例足資參照。
三、本件公訴人認被告乙○○涉犯動產擔保交易法第三十八條之意圖為自己不法利益
    將標的物遷移罪嫌，無非以告訴人福灣公司職員柯玉堂之指述、附條件買賣契約
    書及動產擔保交易附條件買賣設定登記申請書為其論據。惟訊據被告固坦承有向
    告訴人貸款購買該部Ｓ四─九九六六號自用小客車，且繳付欠款六期尚未完全清
    償之事實，惟堅決否認有不法利益之意圖及遷移標的物之犯行，辯稱：伊雖戶籍
    設於高雄縣甲仙鄉住處，但生活重心均在臺南，故於八十八年八月間在臺南市駿
    達股份有限公司營業處購得Ｓ四─九九六六號車，伊即表示車要放在臺南，所以
    該車於交車後實際上均停放於臺南市○○路二十巷二號之三住處附近，伊從未遷
    移過該車，至於貸款未繳之原因係伊忘了繳貸款，並非意圖為自己不法之利益等
    語，經查：
（一）被告於八十八年八月三十一日，以動產擔保交易附條件買賣之方式，向告訴人
      福灣公司貸款購買Ｓ四─九九六六號自用小客車，為動產擔保交易之債務人。
      雙方約定該車總價為七十六萬九千八百八十元，扣除頭款十一萬九千元後，借
      款金額為六十五萬零八百八十元，借款分三十六期給付，每月一期，每期每月
      三十日應返還借款一萬八千零八十元，標的物存放地點為高雄縣甲仙鄉○○街
      二十五號。在價金未付清前，標的物所有權仍屬於出賣人所有，買受人依約僅
      得占有使用，不得任意遷移或為其他處分，被告在取得標的物後，有繳付分期
      款六期，尚欠告訴人共五十四萬二千四百元未清償等情，業據告訴人指訴甚詳
      ，且為被告直承上情非虛，並有附條件買賣合約書、動產擔保交易附條件買賣
      設定登記影本各一份在卷足憑，故上開事實堪予認定。
（二）告訴人公司職員柯玉堂於偵查中陳稱：伊公司同事有至現場好幾次都沒有看見
      車子等語，且為被告肯認此情無訛，顯見被告並未將標的物停放於約定停放處
      所之事實。至於被告上開對於何以未將標的物停放在約定停放處所之辯詞，質
      諸告訴人公司人員甲○○證陳：伊因被告所留之電話，才知道標的物停放在臺
      南等語，核與告訴人公司人員薛佑淇證陳：本案係伊接手處理的，伊於八十九
      年六月十日時曾先到高雄縣甲仙鄉找被告，被告的父母告訴伊，被告已嫁到臺
      南等語相符，足證被告所述其生活重心均在臺南之語，洵屬有據。
（三）又被告所辯於向告訴人購買Ｓ四─九六九六號車時即表示要將車停放在臺南市
      ○○路二十巷二號之三之詞，觀諸告訴人所提出分期購車申請書所載，被告之
      戶籍地址及通訊地址咸為臺南市○○路二十巷二號之三，甚且保證人杜振瑞及
      吳靜子所登記之連絡處均同上址，此對照卷附之附條件買賣契約書所載保證人
      之地址至明，益足徵被告所述購車時即表示要將標的物停放於臺南市○○路二
      十巷二號之三之辯詞，實非無據。被告既於購車時曾表示欲將標的物停放於該
      處，則何以於簽訂附條件買賣契約書時，填載其住居所為高雄縣甲仙鄉○○街
      二十五號之身分證戶籍地，衡諸告訴人之代理人甲○○證陳：因為監理站動產
      擔保交易登記需要核對身分證，所以伊都寫戶籍地為約定車輛停放地點等詞，
      惟甲○○所述，則與告訴人公司人員薛佑淇所陳：約定停放地點係依據債務人
      申購貸款的申請書記載等語，有所歧異。另就告訴人依約取得Ｓ四─九六九六
      號車占有之過程，業據告訴人之代理人甲○○陳述：該車係於八十九年六月十
      九日在被告臺南市○○路住處附近取得占有等語，經核與證人杜振瑞結證稱：
      伊聽到車子防盜器在叫，便找隔壁的人幫忙追車，當時伊以為是小偷偷車，結
      果才發現是告訴人找人來拖走的等語相符，足證被告向告訴人所購得之Ｓ四─
      九六九六號車，均停放在被告起初向告訴人申請貸款時所填載之臺南市○○路
      二十巷二號之三處，故被告據此辯以並無遷移標的物之停放處，尚非虛妄。
（四）按動產擔保交易法所定附條件買賣方式之規定中，對於標的物停放地點之約定
      ，雖未列有明文，但依同法第二十七條第九款所定仍得以其他條件之記載，為
      雙方當事人成立附條件買賣契約之要件，此觀諸同法第二十八條第一項第二款
      之規定至明。故以本件被告與告訴人間成立本件附條件買賣契約中對於約定停
      放處所，應屬同法第二十七條第九款所定其他條件之記載，惟此約定條件，無
      非著眼於債務人即被告若不依約定償還價款時，致妨害告訴人權益者，告訴人
      得以取回被告占有之標的物，並即時行使其權利，此細繹卷附附條件買賣契約
      書第七條第（一）款之約定及同法第二十八條第一項之規定甚明。惟就本件而
      言，被告購車時之真意係停放在臺南市○○路二十巷二號之三處，且實際上均
      停放於該址附近，已如前述，僅因告訴人於簽訂本件附條件買賣契約時，忽略
      被告之實際住居所地，猶以其身分證上之戶籍所在地為標的物約定停放處所，
      足證此約定條件自始客觀上即達於不能履行之程度，從而自難以被告未將標的
      物停放於不能履行之處所，遽認為其有遷移標的物之行為，更未足因其僅繳付
      貸款六期，餘均未返還，而據以推論其有不法利益之意圖，並憑認有同法第三
      十八條之犯行。此外本院復查無其他積極證據足認為被告有公訴意旨所述之犯
      罪事實，原審未加詳查，遽以論罪科刑，尚有未洽，被告上訴意旨否認犯罪，
      指摘原審判決不當，為有理由，自應由本院將原判決撤銷改判，以不能證明被
      告犯罪，而為被告無罪之諭知。
據上論斷，應依刑事訴訟法第四百五十五條之一第一項、第三項、第三百六十九條第
一項前段、第三百零一條第一項，判決如主文。
中      華      民      國      九十      年      二      月     一     日
                                臺灣高雄地方法院刑事第二庭
                                    審判長  法  官  黃三友
                                            法  官  廖建瑜
                                            法  官  李代昌
右正本證明與原本無異。
不得上訴。
                                            書記官  吳韻芳
中      華      民      國      九十      年      二      月     一     日


司法院資訊處製作；財團法人民間司法改革基金會備份。
